【裁判字號】    98,上易,16
【裁判日期】    980317
【裁判案由】    排除侵害
【裁判全文】
臺灣高等法院臺中分院民事判決          98年度上易字第16號
上  訴  人  乙○○
訴訟代理人  戊○○
被  上訴人  心的國度住宅大樓管理委員會
法定代理人  丁○○
訴訟代理人  丙○○
訴訟代理人  甲○○
上列當事人間請求排除侵害事件，上訴人對於中華民國97年10月
7日臺灣臺中地方法院97年度訴字第1301號第一審判決提起上訴
，本院於98年3月3日言詞辯論終結，判決如下：
    主  文
上訴駁回。
第二審訴訟費用由上訴人負擔。
    事實及理由
壹、程序方面
一、按原告於判決確定前，得撤回訴之全部或一部。但被告已為
    本案之言詞辯論者，應得其同意。訴之撤回應以書狀為之。
    但於期日，得以言詞向法院或受命法官為之；民事訴訟法第
    262條第1、2項定有明文。本件上訴人於原審起訴之初，原
    列心的國度住宅大樓管理委員會及丁○○為共同被告而為本
    件之請求，嗣於民國（下同）97年6月13日原審第一次言詞
    辯論期日，原審共同被告丁○○之訴訟代理人蔡遠凱為本案
    言詞辯論前，當庭以言詞撤回對於丁○○部分之起訴（見原
    審卷第21頁），於法並無不合，應予准許。
二、又關於上訴人對於被上訴人請求部分，其訴之聲明第1項、
    第2項原請求：「(一)被上訴人應將占有上訴人登記所有權的
    附屬建物即露台上增建活動中心建築物（如起訴狀附圖一：
    測量成果圖的紅色部分，面積為50坪左右拆除），即是騰空
    露台的回復原狀，速予交還上訴人逕自使用。(二)被上訴人應
    將如附圖二：建築平面圖的紅色部分，即公用電梯（亦是緊
    急逃生梯）入口門板拆除與開鎖並通電使用，俾供上訴人正
    常通行」；嗣訴狀繕本送達被上訴人後，於原審97年9月9日
    提出民事追加暨準備狀，將上開聲明更正為：「(一)被上訴人
    應將上訴人所有之露台上由上能建設公司興建之社區活動中
    心，其經台中市中正地政事務所97年7月21日複丈成果圖所
    示為：A部分面積105.47平方公尺之磚造波浪鋼板、B部分面
    積3.61平方公尺之鋼架壓克力板、C1部分面積2.92平方公尺
    之鋼架壓克力板及C2部分面積2.86平方公尺之鋼架壓克力板
    等地上建物拆除，並將拆除後該部分之露台返還上訴人。(二)
    被上訴人應將如起訴狀附圖二所示緊急逃生梯入口門板拆除
    及將該緊急逃生梯保持隨時得使用狀態」；核屬民事訴訟法
    第256條不變更訴訟標的，而補充事實上之陳述、法律上之
    陳述，非屬追加之訴，此部分自無庸徵得被上訴人同意。
三、次按本件上訴人於原審97年9月9日固以民事追加暨準備狀對
    於被上訴人提起追加之訴，聲明求為：(一)被上訴人應將如追
    加暨準備狀附圖三所示編號A電梯之通行卡交付上訴人，並
    容忍上訴人通行；(二)被上訴人應將如起訴狀附圖二所示緊急
    逃生梯之通行卡、與出入該部電梯鐵格門之鑰匙交付上訴人
    ，暨容忍上訴人通行。經原審以被上訴人並未同意，且該新
    訴之追加，有礙訴訟之終結為由，不予准許在案。經核，上
    訴人追加之新訴與其原訴之主張及請求均有不同，二者之社
    會基礎事實顯相歧異，追加之訴又涉及上訴人房屋已遭查封
    及管理費之紛爭，原訴之訴訟資料及證據尚無從全然援引使
    用，即基礎事實並非同一，而無法期待於追加請求之審理予
    以利用，原審因之駁回其追加，並無不合。
貳、實體方面
一、上訴人方面：
(一)、本件上訴人於原審起訴主張：1.查上訴人所有坐落台中市○
    區○○段建號4362號建物之附屬露台上，有由上能建設公司
    興建之社區活動中心，即台中市中正地政事務所97年7月21
    日複丈成果圖所示（下稱原判決附圖）：A部分面積105.47
    平方公尺之磚造波浪鋼板、B部分面積3.61平方公尺之鋼架
    壓克力板、C1部分面積2.92平方公尺之鋼架壓克力板及C2部
    分面積2.86平方公尺之鋼架壓克力板之地上建物（下稱系爭
    建物），且上能建設公司已將系爭建物之事實上處分權交由
    第一屆管委會。系爭露台長年非上訴人可逕自使用，上訴人
    卻被稅捐處課徵房屋稅。被上訴人與其託付管理之住戶，均
    未徵得上訴人同意即無權占用，致上訴人所有權之行使受有
    阻礙，且被上訴人竟要求上訴人繳交上訴人無法使用露台之
    管理費，從而上訴人本於所有權之行使，主張拆除系爭建物
    以排除侵害，並將該部分之露台返還於上訴人。2.再者，上
    訴人所有系爭露台之唯一出入，於該大樓竣工交屋時，均經
    如起訴狀附圖二內紅色部分之公共電梯（亦是緊急逃生梯）
    通行；而系爭緊急逃生梯之用途，係用於發生火災或緊急情
    況時逃生之用，被上訴人依公寓大廈管理條例第10條第2項
    第36條第11款規定，就其之設置、維護及保持通行順暢，有
    事實上之處分權，然被上訴人竟於1樓之電梯門口釘上門板
    及上鎖或斷電等停止使用該部電梯。被上訴人之上揭行為，
    除妨礙上訴人所有之系爭露台不能為通常使用外，亦將危及
    該大樓住戶之緊急逃生設施，造成嚴重影響，故被上訴人應
    將該緊急逃生梯入口門板拆除，及將該緊急逃生梯保持隨時
    得使用狀態。為此，爰提起本件訴訟，並聲明求為：(一)被上
    訴人應將坐落台中市○區○○段建號4362號之建物露台上如
    原審判決附圖所示之地上建物拆除，並將拆除後該部分之露
    台返還上訴人；(二)被上訴人應將如起訴狀附圖二所示緊急逃
    生梯入口門板拆除，及將該緊急逃生梯保持隨時得使用狀態
    之判決等語。並陳明願供擔保以宣告假執行。
(二)、於本院補充陳述：
  1.關於請求被上訴人拆除系爭建物，並返還該部分露台部分：
  (1)被上訴人就其有何正當權能得以占用上訴人所有之系爭露台
    ，迄今未提出法律上依據。至被上訴人辯稱系爭建物為訴外
    人上能建設公司所興建，並交由第一屆管理委員會使用云云
    者，此係訴外人交付系爭建物予被上訴人使用之行為，充其
    量不過為訴外人與被上訴人間之使用借貸，而使用借貸非如
    租賃有民法第425條之規定，並無物權上之效力，被上訴人
    要不得以上訴人之前手與其訂有使用借貸契約對抗上訴人。
    從而，被上訴人無法律上之權而占用系爭露台，上訴人依民
    法第765、767條規定，請求被上訴人拆除活動中心並返還露
    台，應為可採。
  (2)至原審雖依民法第796條及最高法院85年度台上字第119號判
    決要旨，認上訴人不得請求拆除系爭建物云云，惟被上訴人
    於原審從未依民法第796條主張上訴人有容忍之義務，而原
    審亦未闡明令上訴人就該相鄰關係表示意見，已有違辯論主
    義。且本件系爭露台本身即為建物，並非土地，且系爭建物
    是百分之百建築於上訴人所有之露台之上，並非逾越界線，
    亦即本件係於他人建物上更有建築，加建房屋，而非越界建
    築，自不應適用民法第796條之規定，是其適用法規顯有重
    大錯誤。
  2.關於請求被上訴人將如起訴狀附圖二所示緊急逃生梯入口門
    板拆除，及將該緊急逃生梯保持隨時得使用狀態部分：
    系爭緊急逃生梯屬於心的國度住宅大樓之共用部分，且與上
    訴人之專有部分相通，而為上訴人通行所必要，故上訴人對
    該緊急逃生梯自有使用權。至被上訴人辯稱係為了保護住戶
    安全，所以從84年就封閉該緊急逃生梯迄今云云，惟被上訴
    人迄今未能提出該緊急逃生梯之故障維修記錄。且被上訴人
    既依法有修繕並申報公共安全檢查之責，如未通過檢查，應
    負相關之責任，則殊難想像該逃生梯故障多年，竟能通過消
    防安全檢查。況且，該緊急逃生梯縱有故障，亦應維護修繕
    ，而非妨害上訴人之使用。上訴人此部分請求，非無理由。
二、被上訴人方面：
(一)、被上訴人則以：1.上訴人所指露台上增建之系爭建物，係由
    上能建設公司完成大樓時即已存在，非被上訴人增建，且屬
    大樓外觀部分。又系爭建物雖有系爭露台之使用權，惟均無
    任何房門可通往露台，足見當初起造之上能建設公司係為供
    社區做活動之用，非上訴人專有使用。又依建物謄本所示，
    上訴人於84年1月23日即購買該房屋成屋及完成過戶理應知
    悉，且上訴人當初亦無提出異議，現有爭執，上訴人應向上
    能建設公司主張，而上訴人提出本訴訟係因有管理費之爭議
    。2.再者，通往系爭建物之公共電梯非緊急逃生梯。且該電
    梯使用1年多後因常發生漏電及因該電梯無逃生出口造成住
    戶被困之情形，當時被上訴人為考量住戶搭乘電梯安全，屢
    經維修亦無法改善，故封閉至今。至電梯停用之會議紀錄資
    料難以查考，維修紀錄因年代久遠亦無法查考。又該電梯係
    全體住戶均無法通行，非僅針對上訴人。且該電梯係直接對
    外出入不經由管理室管制，易造成社區安全維護上之疑慮，
    至於全體住戶皆可搭乘社區其他電梯通行，故不影響住戶之
    進出問題。另上訴人所有之建物因積欠社區管理費目前已進
    入法拍程序，上訴人積欠之管理費僅依前述建物之坪數收取
    ，非如上訴人所述連同露台坪數一併納入管理費計算及收取
    等語，資為抗辯，並聲明求為：駁回上訴人於原審之請求及
    假執行之聲請。並陳明如受不利判決，願供擔保以免為假執
    行。
(二)、於本院補充抗辯稱：系爭露台上的活動中心，其起造人是上
    能建設公司，未登記，但有使用執照，所有權人實際上應為
    社區所有的人。而上訴人於84年1月23日購買系爭不動產時
    ，就已經知道上能建設公司蓋好活動中心了，所以其於97年
    提出排除侵害沒有理由。又起訴狀附圖二之電梯，是通往活
    動中心的公共電梯，並非緊急電梯，而且管委會必須負有保
    障全體住戶的義務，電梯如果有故障屢修不佳時，為了全體
    住戶安全必須要封閉。上訴人可從另一個電梯正常通往他家
    門口等語。
三、原審經審酌兩造所提出之攻擊防禦方法後，上訴人應繼受其
    前手與被上訴人間就系爭社區活動中心越界建築於系爭房屋
    露台上之權利義務關係，不得請求被上訴人將上訴人所有露
    台上之系爭建物拆除；且起訴狀附圖二所示電梯之停用，係
    考量大樓住戶生命安全而為停用之決定，且對上訴人之權益
    並無影響，而認上訴人請求被上訴人應將其所有之露台上之
    地上建物拆除，並將拆除後該部分之露台返還上訴人，暨將
    如起訴狀附圖二所示緊急逃生梯入口門板拆除，及將該緊急
    逃生梯保持隨時得使用狀態，均為無理由，據此駁回上訴人
    於原審之請求。上訴人對於原審上開判決結果不服，提起上
    訴，聲明求為：(一)原判決廢棄。(二)被上訴人應將坐落台中市
    ○區○○段建號4362號之建物露台上如原審判決附圖所示地
    上建物拆除，並將拆除後該部分之露台返還上訴人。(三)被上
    訴人應將如起訴狀附圖二所示緊急逃生梯入口門板拆除，及
    將該緊急逃生梯保持隨時得使用狀態。(四)第一、二審訴訟費
    用由被上訴人負擔。(五)願供擔保，請准宣告准予假執行。被
    上訴人則答辯聲明：(一)上訴駁回。(二)上訴費用由上訴人負擔
    。
四、經原審整理兩造不爭執之事實如下（見原審卷第101頁）：
(一)、上訴人為心的國度住宅大樓之住戶。
(二)、上訴人所有之露台上由上能建設公司興建有社區活動中心，
    其經台中市中正地政事務所97年7月21日複丈成果圖即如原
    審判決附圖所示為：A部分面積105.47平方公尺之磚造波浪
    鋼板、B部分面積3.61平方公尺之鋼架壓克力板、C1部分面
    積2.92平方公尺之鋼架壓克力板及C2部分面積2.86平方公尺
    之鋼架壓克力板，此業據原審依上訴人聲請囑託台中市中正
    地政事務所測量人員會同原審及兩造勘測系爭土地及建物。
(三)、系爭建物上能建設已交由第一屆管委會使用。
(四)、起訴狀附圖二所示之電梯目前遭被上訴人上鎖且以入口門板
    封住。
五、本件之爭點：
(一)、上訴人主張之事實，固據其提出建物登記謄本、測量成果圖
    、建築平面圖及簡報資料等影本各1份為證。被上訴人則以
    前揭情詞置辯，並提出心的國度社區第12屆區分所有權人會
    議記錄、心的國度住戶規約、管理費繳交明細表、樓層平面
    圖及上訴人建物謄本等影本各1份附卷為憑。是本件首應審
    究者乃上訴人得否訴請被上訴人拆除系爭建物並返還該部分
    之露台？
  1.查上訴人於原審97年6月13日言詞辯論期日雖主張：被上訴
    人在其所有露台上興建公共設施，據以請求被上訴人將露台
    上之建物拆除，然兩造於原審97年9月12日言詞辯論就上訴
    人所有露台上興建之系爭建物係由訴外人上能建設公司所興
    建，原供社區活動中心使用，後由上能建設交由第一屆管委
    會使用之事實，已不爭執，並據上訴人提出與所述情節相符
    之建物測量成果圖、建築平面圖為證，是被上訴人既非系爭
    建物之原始起造人，上能建設公司亦僅將管理使用之權能交
    由被上訴人行使而已，被上訴人自不可能單因管理之事實即
    取得系爭建物之事實上處分權至明。雖上訴人於本院第一次
    準備期日改稱：系爭建物露台上之建物係由住戶委託上能建
    設公司代建的，故系爭活動中心之所有權應屬於全體住戶的
    （本院卷第35頁）；然上訴人所有露台上之系爭建物係由上
    能建設公司完成大樓時即已存在，非被上訴人增建，屬大樓
    外觀部分，此已據被上訴人陳明於卷，並為上訴人所不爭（
    原審卷第100頁反面、第101頁正面、本院卷第35頁反面），
    參諸卷附上訴人所提出建物謄本所載，亦可知系爭大樓（含
    上訴人所有露台）建築完成日期為82年8月31日，第1次登記
    日期為82年10月11日（按係上能建設公司老闆所買受），另
    參諸上訴人所呈預定房屋買賣契約書第6條之約定：「開放
    空間：開放空間設施（按上訴人指系爭社區活動中心即是）
    屬乙方所有並由乙方設計規劃、施工及經營管理，本大樓用
    戶均有受益權利，乙方酌收管理使用費。」等情（見原審11
    8頁反面），可見系爭建物係由上能建設公司為自己所興建
    ，各住戶僅有使用之權益，並由建設公司酌收管理使用費，
    並非上能建設公司為全體住戶所代建，依卷附建物登記簿謄
    本亦足知：系爭露台所有權已於84年1月23日因買賣之原因
    而由上訴人取得露台所屬房屋之所有權，是該露台上之違章
    建築若有一併移轉之意，則原坐落於露台上之社區活動中心
    之建物事實上處分權已歸上訴人取得，且唯有上訴人本人方
    得拆除之，被上訴人於本院亦陳明上訴人係所有人，因房子
    是他向建設公司買的，並同意由上訴人自行拆除之（本院卷
    第58頁反面），是上訴人此部分請求無處分權限之被上訴人
    拆除系爭露台上之違章建築並返還露台予上訴人自無理由，
    應予駁回。
三、次就上訴人請求被上訴人將起訴狀附圖二所示之電梯排除障
    礙，並容忍上訴人通行之部分：上訴人就此固主張上訴人所
    有露台之唯一出入於該大樓竣工交屋時，均經附圖二內紅色
    部分之公共電梯亦是緊急逃生梯通行，今被上訴人竟於1樓
    之電梯門口釘上門板及上鎖或斷電等停止使用該電梯，足見
    除影響上訴人無法逕自通行，亦將危及該大樓住戶之緊急逃
    生設施造成嚴重影響，因被上訴人之行為妨礙上訴人使用其
    所有之露台，致不能為通常使用，故被上訴人應將該緊急逃
    生梯入口門板拆除及將該緊急逃生梯保持隨時得使用狀態云
    云，然為被上訴人所否認，並抗辯稱：起訴狀附圖二所示之
    電梯即通往系爭建物之公共電梯非緊急逃生梯，亦無緊急逃
    生口，且該電梯使用1年多後因常發生漏電及因該電梯無逃
    生出口造成住戶被困之情形，在第二年，被上訴人因考量住
    戶搭乘電梯安全，屢經維修亦無法改善，故封閉至今，且該
    電梯係全體住戶均無法通行非僅針對上訴人，且因全體住戶
    皆可搭乘社區其他電梯通行，並不影響住戶之進出問題等語
    。查依卷附照片所示，如附圖二所示電梯之上方即為系爭露
    台，而露台上已加建違章建築，被上訴人抗辯該電梯並無緊
    急逃生出口一節，自非無據。再查，上訴人於84年間既已為
    心的國度住宅大樓住戶之一，其對於附圖二所示公共電梯已
    停用並釘上門板上鎖及斷電之情形，當已知情並無異議，可
    見其亦明知該電梯之上鎖、斷電及停用確實事出有因，否則
    其豈有長期不加抗議，其餘住戶又豈有長期不要求通電及開
    啟使用之理？! 況原審依上訴人聲請於97年7月16日會同兩
    造及地政人員勘測現場結果亦顯示：「目前系爭建物（於此
    指上訴人房屋）並無通往系爭露台之出入口」、「據上訴人
    訴代陳稱，原先有1個門通往露台，後來因為露台部分要搭
    建系爭（活動中心）建物提供給社區活動，才將門封掉。被
    上訴人訴代則陳稱系爭8樓建物（即上訴人房屋）本來就是
    建設公司老闆買的，後來登記給上訴人，在大樓交付給住戶
    時，系爭8樓就沒有路通往露台，系爭電梯（即起訴狀附圖
    二所示之電梯）與上訴人所有8樓建物並無相通，上訴人複
    代稱該電梯應該是大樓住戶逃生梯，被上訴人訴代稱該電梯
    長久以來都存在瑕疵問題，大樓住戶均有其他電梯可供出入
    。」等語，可知起訴狀附圖二所示之電梯既與上訴人房屋，
    並無相通，該電梯縱最初係有規劃為緊急逃生梯之用，實際
    上亦無法發揮其正常之功能，依卷附大樓樓層平面圖所載，
    顯示系爭大樓總計共有3部電梯可供住戶搭乘，而目前之所
    以停用1部（即起訴狀附圖二所示之電梯），應係考量大樓
    住戶生命安全而為停用之決定，目前又另有2部電梯正常使
    用中，應不致影響大樓社區住戶之正常進出，且依前述，上
    訴人房屋既與起訴狀附圖二所示之電梯，並無相通，則該起
    訴狀附圖二所示電梯之停用，對上訴人之正常進出更無影響
    ，亦無上訴人所指容忍通行之問題。從而，起訴狀附圖二所
    示電梯之停用，既係考量大樓住戶生命安全而為停用之決定
    ，上訴人訴請被上訴人應將如起訴狀附圖二所示緊急逃生梯
    入口門板拆除及將該緊急逃生梯保持隨時得使用狀態，此部
    分亦屬無據。
四、綜上所述，上訴人之請求，並無可採。原審因之駁回其請求
    從而，上訴人猶憑以訴請被上訴人應將上訴人所有之露台上
    由上能建設公司興建之社區活動中心，其經台中市中正地政
    事務所97年7月21日複丈成果圖即如附圖所示為：A部分面積
    105.47平方公尺之磚造波浪鋼板、B部分面積3.61平方公尺
    之鋼架壓克力板、C1部分面積2.92平方公尺之鋼架壓克力板
    及C2部分面積2.86平方公尺之鋼架壓克力板等地上建物拆除
    ，並將拆除後該部分之露台返還上訴人；被上訴人應將如起
    訴狀附圖二所示緊急逃生梯入口門板拆除及將該緊急逃生梯
    保持隨時得使用狀態，均為無理由，應予駁回，其假執行之
    聲請亦失所附麗，應併予駁回。
五、本件事實已臻明確，上訴人於原審言詞辯論終結後及本院固
    又具狀聲請履勘現場並請專家鑑定起訴狀附圖二所示供公共
    通行之電是否為緊急逃生，是否需每半年申請公共安全檢查
    通過云云，然原審已親至現場履勘並製有勘驗筆錄在案，而
    前開電梯係因經常故障及漏電，基於公共安全始予關閉，上
    訴人長久以來對情形亦無爭執，縱其主張該電梯為緊急電梯
    ，實際上亦無法發揮正常之功能，被上訴人如欲開啟通電並
    供通行使用，相關之費用依公寓大廈管理條例第10條第2項
    規定，既須由公共基金或各區分所有人按其共有之應有部分
    分擔，自仍需經全體住戶之同意方得為之，是上訴人此部分
    調查證據之聲請，並無必要，又兩造其餘攻擊防禦方法，亦
    均與本案判決結果不生影響，爰不予逐一論述，併此敘明。
據上論結，本件上訴為無理由，依民事訴訟法第449條第1項、第
78條，判決如主文。
中    華    民    國    98    年    3     月    17    日
                  民事第二庭    審判長法  官  邱森樟
                                      法  官  翁芳靜
                                      法  官  謝說容
以上正本係照原本作成。
不得上訴。
                                      書記官  胡美娟
中    華    民    國    98    年    3     月    18    日
                                                      Ｖ


司法院資訊處製作；財團法人民間司法改革基金會備份。
